臺灣橋頭地方法院民事判決
111年度訴字第221號
原      告  黃麗英  

訴訟代理人  許世烜律師
            楊家明律師
            葉賢賓律師
被      告  陳金麗  


            鐘芷若  

上  一  人
訴訟代理人  洪士傑律師
被      告  陳永瀚  


            陳語彤  


上列當事人間塗銷抵押權設定登記事件，本院於民國111年4月29
日言詞辯論終結，判決如下：
    主      文
被告應就被繼承人陳樹秋所遺如附表所示抵押權辦理繼承登記後
，將該抵押權登記予以塗銷。
訴訟費用由被告連帶負擔。
    事實及理由
壹、程序事項：
    被告陳金麗、陳永瀚、陳語彤經合法通知，均未於最後言詞
    辯論期日到場，核無民事訴訟法第386條各款所列情形，依
    同法第385條第1項規定，依原告之聲請，由其一造辯論而為
    判決。
貳、實體事項：
一、原告主張：
    原告於民國84年9月8日取得坐落高雄市○○區○○段000地號（
    面積218平方公尺，權利範圍300分之43）及同段763地號（
    面積12.92平方公尺，權利範圍全部）土地（下合稱系爭土
    地）之所有權，近期申請土地登記謄本才發現系爭土地曾於
    70年4月15日設定如附表所示之抵押權予訴外人陳樹秋（債
    務人陳春雄、設定義務人陳王春桃，下稱系爭抵押權），惟
    設定抵押權後，債務人陳春雄與訴外人陳樹秋間是否確有成
    立擔保之債權，已有可疑。退步言之，系爭抵押權所約定之
    存續期限亦於80年4月10日屆滿，則抵押權於100年4月10日
    已逾消滅時效期間及除斥期間合計之20年而消滅。雖系爭抵
    押權已罹於除斥期間而消滅，惟系爭土地登記謄本仍有登載
    該抵押權，致原告土地所有權之圓滿狀態遭到妨害。而系爭
    土地抵押權人即訴外人陳樹秋已於88年7月10日死亡，系爭
    抵押權依法應由訴外人陳樹秋之全體繼承人即被告陳金麗、
    鐘芷若、陳永瀚及陳語彤公同共有繼承，爰依民法第767條
    第1項中段規定，請求被告應就系爭抵押權辦理繼承登記後
    ，將系爭抵押權設定登記塗銷等語，並聲明：㈠被告應就系
    爭抵押權辦理繼承登記；㈡被告應將系爭抵押權設定登記塗
    銷。
二、被告則以：
  ㈠被告陳金麗未於言詞辯論期日到庭，以書狀答辯略以：
　　系爭抵押權債務人為陳春雄、設定義務人為陳王春桃，原告
    應向陳春雄、陳王春桃提告，原告提告對象明顯錯誤，有民
    事訴訟當事人適格問題。又原告於起訴狀中已表明其否認有
    擔保債權之存在，該擔保債權既無效，卻要求被告辦理繼承
    登記後再予塗銷，前後說法矛盾不一，原告主張並無理由等
    語資為抗辯。
  ㈡被告鐘芷若以：
　　系爭抵押權之存續期間為70年4月10日至80年4月10日，而清
    償日期則登記「依照契約約定」，足見二者有所不同，自不
    能將系爭抵押權存續期間末日，逕認為債權之清償日期，原
    告並未證明系爭抵押債權之清償日期為何，即以系爭抵押權
    之存續期間末日作為系爭抵押債權清償日期，進而以該日計
    算系爭抵押債權請求權時效15年，及系爭抵押權5年除斥期
    間，合計20年，主張系爭抵押權已於100年4月10日消滅，並
    請求被告塗銷系爭抵押權云云，難認有據等語資為抗辯，並
    聲明：原告之訴駁回。　　
　㈢被告陳永瀚、陳語彤未於言詞辯論期日到庭，亦未提出任何
    書狀做何答辯。　
三、得心證之理由：
　㈠按抵押權為擔保物權，以擔保之債權存在為前提，倘擔保債
    權並未發生，抵押權即失所附麗，縱有抵押權登記，抵押人
    亦得請求塗銷。而普通抵押權成立上之從屬性，僅關乎該抵
    押權之效力，且當事人為借款債務設定普通抵押時，先為設
    定登記，再交付金錢之情形，所在多有，自不得因已為設定
    登記，即反推已交付金錢。故抵押人主張借款債權未發生，
    而抵押權人予以否認者，依首開說明，仍應由抵押權人負舉
    證責任。又土地法第43條所謂依本法所為之登記有絕對效力
    ，僅為保護因信賴登記取得土地權利之第三人，與抵押權人
    就其抵押債權存在之舉證責任無涉（最高法院110年度台上
    字第531號判決意旨參照）。本件兩造間就系爭抵押權擔保
    之債權是否存在有所爭執，被告既辯稱系爭抵押權擔保之債
    權為借款債權，揆諸前開說明，即應由被告就確有該借款債
    權存在乙節舉證以實其說，於本院審認兩造提出之證據後，
    事實如仍陷於真偽不明時，該舉證不足之不利益，亦應由被
    告承擔，方符舉證責任分配之法則。至被告雖辯稱抵押權登
    記依土地法有公示效力及推定效力，然依前開說明，土地法
    第43條之絕對效力，係為保障因信賴登記取得土地權利之第
    三人，與抵押權人就抵押債權存在之舉證責任無涉，被告辯
    稱除有反證外，應推定登記為真實云云，應有誤會。惟被告
    就系爭抵押權擔保之債權之借款日期、金額、約定清償期均
    不清楚，亦自承關於該債權存在並無證據可以提出，自難認
    依被告之舉證已足證明系爭抵押權確有擔保之借款債權存在
    ，依上開舉證責任分配之說明，該舉證不足之不利益應由被
    告承擔，而應認系爭抵押權擔保之債權並不存在。
　㈡次按因繼承、強制執行、徵收、法院之判決或其他非因法律
    行為，於登記前已取得不動產物權者，應經登記，始得處分
    其物權，民法第759條定有明文。而就抵押權辦理塗銷登記
    ，乃直接對於不動產物權有所變動，性質上應屬處分行為，
    故如登記名義人死亡後，自應由其繼承人繼承；且為維持登
    記之連續性，在其繼承人辦理繼承登記前，抵押人尚不得逕
    行請求塗銷該登記。又按所有人對於妨害其所有權者，得請
    求除去之，民法第767條第1項中段定有明文。依一般社會交
    易觀念，不動產存有抵押權登記影響所有權之完整性，並對
    其客觀交易價值有所影響，若抵押權業已消滅，仍在不動產
    上存有抵押權登記者，自屬對所有權之妨害。
　㈢而系爭抵押權擔保之債權既不存在已如前述，而抵押權為擔
    保物權，以擔保債權存在為前提，倘擔保債權並未發生，抵
    押權即失所附麗，故系爭抵押權即因擔保之債權不存在而屬
    無效，即堪認定。又系爭抵押權既已因擔保之債權不存在而
    無效，則原告另主張縱認系爭抵押權擔保之債權存在，系爭
    抵押權亦已因請求權時效及除斥期間屆滿而消滅部分，即無
    贅述之必要，併此敘明。從而，系爭抵押權之登記仍影響系
    爭土地之所有權，而原告則為系爭土地之所有權人（高雄市
    ○○區○○段000地號土地為共有人），自得請求塗銷系爭抵押
    權登記，且系爭抵押權之抵押權人原為訴外人陳樹秋，陳樹
    秋於88年7月10日過世後，訴外人陳鄭賽玉、陳焜明及被告
    陳金麗為其繼承人，故應由陳焜明及陳金麗繼承系爭抵押權
    ，陳焜明於90年5月24日過世後，則由其繼承人即被告鐘芷
    若、陳永瀚、陳語彤繼承，陳鄭賽玉於105年2月26日過世後
    ，則由被告陳永瀚、陳語彤（代位陳焜明繼承）及陳金麗繼
    承乙節，則據原告提出系爭土地他項權利登記謄本、陳樹秋
    、陳焜明之除戶謄本、繼承人戶籍謄本為證（見審訴卷第17
    頁、第21頁、第23頁、第71至79頁），並有臺灣臺北地方法
    院及臺灣新北地方法院函文在卷可佐（見審訴卷第89至91頁
    ），故系爭抵押權現應為被告所公同共有，即堪認定。然因
    被告就系爭抵押權尚未辦理繼承登記，故原告先請求被告就
    系爭抵押權辦理繼承登記，再請求被告塗銷系爭抵押權登記
    ，應屬有據。且抵押權僅有抵押權人始有權辦理塗銷，被告
    陳金麗辯稱原告應向債務人陳春雄及設定義務人陳王春桃提
    告云云，亦有誤會。
四、綜上所述，系爭抵押權擔保之債權既不存在，惟該抵押權登
    記仍有害於原告對於系爭土地所有權，原告依民法第767條
    第1項規定，請求被告就系爭抵押權辦理繼承登記後，將系
    爭抵押權登記予以塗銷，為有理由，應予准許。　　
五、本件事證已臻明確，兩造其餘攻擊防禦方法及所提之證據，
    經審酌後於本件判決結果無影響，爰不逐一論述，附此敘明
    。
參、訴訟費用負擔之依據：民事訴訟法第78條、第85條第2項。
中　　華　　民　　國　　111 　年　　5 　　月　　13　　日
                  民事第二庭  法  官  蕭承信
以上正本係照原本作成。
如對本判決上訴，須於判決送達後20日內向本院提出上訴狀。如
委任律師提起上訴者，應一併繳納上訴審裁判費。
中　　華　　民　　國　　111 　年　　5 　　月　　13　　日
                              書記官  林慧雯 
附表：
編號 地號或建號 抵押權利人 登記日期 登記字號 擔保債權總金額 設定權利範圍 1 高雄市○○區○○段000地號土地 陳樹秋 70年4月15日 岡字第006681號 120萬元 300分之43 2 高雄市○○區○○段000地號土地 陳樹秋 同上 同上 同上 全部